【裁判字號】    99,交聲,3271
【裁判日期】    991228
【裁判案由】    聲明異議
【裁判全文】
臺灣高雄地方法院交通事件裁定        99年度交聲字第3271號
原處分機關  交通部公路總局臺北區監理所
異  議  人
即受處分人  陳志豪
上列異議人即受處分人因違反道路交通管理處罰條例案件，對於
交通部公路總局臺北區監理所民國99年11月25日所為之處分（北
監營裁字第裁40-C00000000號），聲明異議，本院裁定如下：
    主  文
原處分撤銷。
陳志豪不罰。
    理  由
一、原處分意旨略以：異議人即受處分人陳志豪於民國99年10月
    6 日16時35分許，駕駛車號433-FA號營業一般大客車，沿臺
    北縣中和市○○路往捷運路方向行駛，途經臺北縣中和市○
    ○路196 號前時，肇事致人受傷而逃逸，警方遂依道路交通
    管理處罰條例第62條第4 項開單舉發，原處分機關認舉發無
    誤，爰依道路交通管理處罰條例第62條第4 項及第67條之規
    定，裁處異議人罰鍰新臺幣（下同）6,000 元，並吊銷駕駛
    執照，禁考1 年在案。
二、聲明異議意旨略以：案發當時雖駕駛前述公車行經上開肇事
    地點，剛離站起步往前行駛，聽到後方有碰撞聲，從照後鏡
    看到係1 輛逆向行駛之重型機車與1 輛自小客車發生碰撞，
    適因看到對向車道有1 輛救護車，遂將公車停下並引導救護
    車至事故現場，嗣因擔心將公車停駛於路中間，將影響乘客
    及交通安全，方將公車駛離，並沒有故意肇事逃逸之行為，
    爰聲明異議。
三、按汽車駕駛人駕駛汽車肇事致人受傷或死亡者，應即採取救
    護措施及依規定處置，並通知警察機關處理，不得任意移動
    肇事汽車及現場痕跡證據，違反者處3,000 元以上9,000 元
    以下罰鍰。前項駕駛人肇事致人受傷而逃逸者，吊銷其駕駛
    執照，一年內不得考領，道路交通管理處罰條例第62條第3
    項前段、第4 項、第67條第3 項固有明文。考其立法意旨，
    係為維護交通安全，加強救護，減少被害人之死傷，並促使
    駕駛人於肇事後，能對被害人即時救護所增設之規定，故除
    行為人於客觀上有肇事後未對傷者施以救護即離開現場，致
    被害人陷於危險狀態之行為外，尚須其主觀上有棄傷者於不
    顧，任令其危害擴大之認知及決意，始足當之。次按犯罪事
    實應依證據認定之，無證據不得推定其犯罪事實，刑事訴訟
    法第154 條定有明文。又法院受理有關交通事件，準用刑事
    訴訟法之規定，復為道路交通管理處罰條例第89條前段所明
    訂，是最高法院76年臺上字第4986號判例意旨所揭示「認定
    犯罪事實所憑之證據，雖不以直接證據為限，間接證據亦包
    括在內，然而無論直接或間接證據，其為訴訟上之證明，須
    於通常一般之人均不致有所懷疑，而得確信其為真實之程度
    者，始得據為有罪之認定，倘其證明尚未達到此一程度，而
    有合理之懷疑存在時，事實審法院復已就其心證上理由予以
    闡述，敘明其如何無從為有罪之確信，因而為無罪之判決，
    尚不得任意指為違法。」之採證準則，於聲明異議案件之審
    理上，當有其適用。易言之，法院於審理行為人違反道路交
    通管理處罰條例案件為事實之認定時，如就原處分機關所認
    定行為人違規之事實是否真實仍存有合理之懷疑，而無法為
    確實違規之確信，依照上述採證準則，即應為受處分人有利
    之認定。
四、經查：
  (一)上開機車騎士翁旖騎乘車號K6R-526 號重型機車後載乘客張
    連煌行經事故地點，欲從左側超越異議人駕駛在前之公車，
    突因有一輛汽車駛近，致無法超越，適時該公車突向左偏，
    而公車之左後車角勾到機車之右側照後鏡，使得機車之重心
    不穩向左傾倒，機車車身便撞及對向車道由王俊雄所駕駛汽
    車之左照後鏡，之後人車倒地，翁旖因而右腳受傷，張連煌
    則受有下巴、右手擦傷等傷害，當時異議人曾下車查看，並
    未留下聯絡資料，便將公車駛離現場等情，固有臺北縣政府
    警察局中和第一分局函送翁旖、張連煌、王俊雄等人所製作
    之調查筆錄在卷足徵（詳本院卷第33至43頁）。
  (二)然王俊雄於偵查中證稱：當時伊開車沿臺北縣中和市○○路
    往南勢角方向行駛，對向車道有機車想要超越公車，逆向行
    駛到伊的車道，不慎與公車發生擦撞後，又往左邊倒，撞到
    伊汽車左邊車身後倒地，當時公車沒有無故偏移，而且異議
    人確實有停車下來察看，伊後來看監視錄影器畫面，發現機
    車先與公車發生擦撞，才再跟伊的汽車發生擦撞，但以異議
    人的角度來看，應該會認為是機車與伊的汽車發生擦撞後倒
    地等語。另翁旖、張連煌亦在偵查中證稱：當時翁旖騎機車
    想從左邊超越公車，所以逆向到對向車道，因為超不過去，
    所以又再偏回來，才會導致機車的右照後鏡與公車左後方發
    生擦撞，之後又往左邊倒，碰撞到王俊雄所駕駛的汽車等語
    ，有臺灣板橋地方法院檢察署檢察官99年度偵字第29908 號
    不起訴處分書所載在卷可參（詳本院卷第64頁第10行以下）
    ，核與異議人上揭所陳內容相合。顯見異議人在主觀上當未
    認知其駕駛公車肇事致人受傷；況異議人於事故發生後確曾
    引導救護車對傷者翁旖、張連煌施以救助，並無故意不為任
    何必要救護措施之情事可言，從而，縱令異議人於事故發生
    後未留下任何聯絡資料即離開現場，亦難認其有肇事逃逸而
    任由損害擴大之認知與決意。
  (三)再者，異議人因同一事實涉犯刑法第185 條之4 肇事逃逸之
    公共危險罪嫌，為警移送臺灣板橋地方法院檢察署檢察官偵
    查後，檢察官認異議人涉犯駕駛動力交通工具肇事，致人死
    傷而逃逸之犯罪嫌疑不足，於99年12月7 日以99年度偵字第
    29908 號為不起訴處分乙情，亦有上開不起訴處分書在卷可
    明。準此，顯見異議人肇事後並無逕自駕車逃逸之情，自難
    成立肇事逃逸。
五、綜上所述，本件尚無具體充足之證據使本院確信異議人有肇
    事致人受傷而逃逸之違規情形，原處分機關未予詳查即遽以
    裁罰，難認允當，本件異議為有理由，應均將原處分撤銷，
    改諭知不罰，以資適法。
六、依道路交通管理處罰條例第87條第2 項、道路交通案件處理
    辦法第20條前段，裁定如主文。
中    華    民    國    99    年    12    月    28    日
                    交通法庭    法  官  葉文博
以上正本證明與原本無異。
如不服本裁定應於送達後5 日內向本院提出抗告狀。
中    華    民    國    99    年    12    月    28    日
                                書記官  李柏親

司法院資訊處製作；財團法人民間司法改革基金會備份。
